【裁判字號】    98,上易,197
【裁判日期】    981229
【裁判案由】    損害賠償
【裁判全文】
臺灣高等法院臺南分院民事判決  98年度上易字第197號
上  訴  人  甲○○  
被  上訴人  Ａ女      真實姓.
            Ｂ女      真實姓.
共      同
訴訟代理人  劉嘉怡律師
上列當事人間請求損害賠償事件，上訴人對於中華民國98年8月1
8日臺灣雲林地方法院第一審判決（98年度訴字第204號）提起上
訴，本院於98年12月15日言詞辯論終結，判決如下：
    主      文
上訴駁回。
第二審訴訟費用由上訴人負擔。
    事實及理由
一、按行政機關、司法機關及軍法機關所製作必須公示之文書，
    不得揭露被害人之姓名、出生年月日、住居所及其他足資識
    別被害人身分之資訊，性侵害犯罪防治法第12條第2項定有
    明文。本件被上訴人係主張上訴人有對渠等共同性侵害之犯
    行，依侵權行為損害賠償法律關係請求上訴人賠償損害，依
    上說明，本判決書就被害人即被上訴人之身分識別資訊即不
    得揭露，爰就被上訴人之身分資訊以被上訴人Ａ女、Ｂ女表
    示，而被上訴人詳細身分識別資料，參見卷內對照表及相關
    筆錄所載，本院並將另發證明予被上訴人本人，俾便其聲請
    執行或主張權利，合先敘明。
二、被上訴人起訴主張：上訴人明知被上訴人係中度智能障礙之
    心智缺陷女子，竟於民國（下同）96年6月5日傍晚，邀同被
    上訴人前往一審共同被告柳威霖位於雲林縣荊桐鄉大美村大
    美1之33號居所，旋在該址與柳威霖基於共同之犯意聯絡，
    利用被上訴人心智缺陷不知抗拒而為性交之機會，由上訴人
    解開被上訴人衣褲後，親吻被上訴人Ａ女胸部、以手指插入
    其陰部，柳威霖則在旁親吻被上訴人Ｂ女嘴巴、撫摸其胸部
    、以手指插入其陰部後，再由上訴人親吻Ｂ女嘴巴，撫摸其
    胸部，以手指插入其陰部。上訴人及柳威霖上開性侵害犯行
    ，損害被上訴人之健康與名譽，爰依共同侵權行為法律關係
    ，請求上訴人賠償被上訴人各新台幣（下同）各50萬元，並
    加給自起訴狀繕本送達翌日起至清償日止，按年息5%計算之
    法定遲延利息等語。
三、上訴人則以：上訴人並未與被上訴人有性交行為，被上訴人
    之指訴內容前後不一，且依據臺灣大學醫學院附設醫院雲林
    分院之診斷，被上訴人Ｂ女處女膜僅有陳舊裂傷、並無新鮮
    傷口，僅足以證明被上訴人於案發前可能有性交經驗，或僅
    是單純因其他因素而處女膜破裂，不足以證明上訴人對被上
    訴人曾有性侵害之行為。況兩造縱有發生性交行為，以被上
    訴人於返家時因害怕其母親生氣而不願吐實，經其母親以不
    說實話即予毆打相逼始為說明等情觀之，足見被上訴人對於
    渠等與他人發生性行為，係屬錯誤且被禁止一節，主觀上均
    有所認識，由此可見被上訴人確實均有獨立決定意識，並未
    達到全然不知或顯較一般人減退，致無從理解判斷之程度，
    是被上訴人既已同意為性交行為，自難認上訴人有對被上訴
    人強制性交等語置辯。（原審判命上訴人應與柳威霖連帶給
    付被上訴人Ａ女及Ｂ女各30萬元，及上訴人自98年6月20日
    起、柳威霖自98年6月13日起，均至清償日止，按年息5%計
    算之利息，駁回被上訴人其餘請求，被上訴人及柳威霖並未
    就其敗訴部分提起上訴，上訴人則就其敗訴部分提起上訴，
    求為判決廢棄原判決有關不利於己部分，並駁回被上訴人在
    第一審之訴，被上訴人則求為判決駁回上訴）。
四、下列事實為兩造所不爭，應堪信為真實：
  （一）Ａ女、Ｂ女均係中度智能障礙之人。
  （二）Ｂ女曾拿殘障手冊給上訴人看，上訴人知悉Ｂ女是中度
        智能障礙之人。
  （三）上訴人與被上訴人為舊識，於96年6月5日下午5時許，
        在雲林縣大埤鄉被上訴人住處，趁被上訴人母親不在家
        之際，向被上訴人稱：要請吃飯及唱歌等語，邀請被上
        訴人隨同上訴人前往雲林縣虎尾鎮某麵攤吃麵，再同往
        柳威霖位於雲林縣荊桐鄉大美村大美1之33號之居所。
五、本件被上訴人主張上訴人有上開性侵害犯行等情，既為上訴
    人所否認，並以前揭情詞置辯，則本件自應審究：上訴人是
    否確有上開性侵害犯行？被上訴人是否有獨立判斷、理解及
    同意性交之能力？經查：
  （一）上訴人如何於上開時、地，與柳威霖基於共同之犯意聯
        絡，利用被上訴人心智缺陷不知抗拒而為性交之機會，
        由上訴人解開被上訴人衣褲後，親吻被上訴人Ａ女胸部
        、以手指插入其陰部，柳威霖則在旁親吻被上訴人Ｂ女
        嘴巴、撫摸其胸部、以手指插入其陰部後，再由上訴人
        親吻Ｂ女嘴巴，撫摸其胸部，以手指插入其陰部，而為
        上開性侵害犯行等情，已據被上訴人Ａ女於上訴人被訴
        妨害性自主案件的警訊調查時證稱：「（問：96年6月5
        日下午你為何跟妹妹還有甲○○一起外出？當時是什麼
        時間？）是妹妹要我跟她一起跟甲○○出去，大約5點
        」、「（問：妳知道甲○○約妳們外出要做什麼事？）
        他要強姦」、「（問：妳是如何上車的？甲○○載你們
        去哪裡？）我自己上車的，甲○○載我們去吃麵，吃完
        就去甲○○他的朋友那裡」、「（問：你們到甲○○的
        朋友處做什麼？）他們在看Ａ片，我不要看，妹妹叫我
        一起去看，我就一起看」、「（問：妳知道什麼叫Ａ片
        ？）就是男生女生一起強姦」、「（問：在房間內你們
        的位置是如何？）我們都坐在床上，兩個男生坐在前面
        ，我坐在甲○○的後面，妹妹坐在甲○○朋友的後面，
        男生有喝酒」、「（問：當時在房間內發生什麼事情？
        ）甲○○把我推倒在床上，一起脫去我的長褲及內褲，
        再脫去我妹妹全身的衣褲，甲○○用手指插入我的下面
        ，還有揉我的胸部，還有用嘴巴親吻我的嘴巴、胸部，
        甲○○的朋友自己脫去他的衣服，用手指插入我妹妹的
        下面，也有揉我妹妹的胸部，也有用嘴親我妹妹的下面
        」等語（見雲林地檢署偵字第4071號卷6～9頁），復於
        原審法院96年度訴字第678號刑事案件審理時證稱：「
        （問：看Ａ片時有發生何事？）有啊」、「（問：發生
        何事？）阿海（指甲○○）摸我」、「（問：摸你身上
        哪個地方？）尿尿那個」、「（問：還有哪裡？）胸部
        」、「（問：阿海摸你，你有無跟他說不要？）我說不
        要」、「（問：阿海如何說？）他說好啊」、「（問：
        好的意思是指繼續摸你？）是啊」、「（問：手有無插
        入你下面？）有啊」、「（問：你有穿衣服，阿海如何
        摸你下面？）他脫我褲子」、「（問：你有無要讓他脫
        你的褲子？）沒有」、「（問：阿海有無親你？）有啊
        」、「（問：親何處？）嘴巴、胸部」、「（問：阿海
        對你妹妹做什麼動作？）隨便玩吧」、「（問：如何隨
        便玩？）衣褲脫光光」、「（問：阿海有無去摸你妹妹
        的胸部？）有」、「（問：這是你看到的？）是」、「
        （問：阿海摸你時，你有無要走？）我要回去」、「（
        問：阿海不讓你回去，還摸你，你還有說什麼？）我說
        要回去」、「（問：有無將他的手撥掉或做什麼動作？
        ）他還摸我」、「（問：有無用手撥掉他的手？）有啊
        」、「（問：手撥掉後他還是繼續摸你？）是啊」、「
        （問：就讓他繼續摸或是有做什麼？）他摸我，我說不
        要」、「（問：阿海用手指插入妳尿尿的地方，妳是否
        會害怕？）會啊」、「（問：衣服有無脫掉？）他（指
        阿海）脫我褲子」、「（問：阿海的褲子有無穿？）有
        」、「（問：妳的褲子呢？）褲子被他脫掉」、「（問
        ：內褲有無被脫掉？）有」、「（問：阿海如何弄妳？
        ）用手」、「（問：阿海跟你玩時，妳是躺著、站著或
        坐著？）我是躺著」、「（問：妳說阿海有用手摸妳下
        面，阿海手指頭有無插入妳尿尿的地方？）有」、「（
        問：阿海有無用手摸妳妹妹尿尿的地方？）有」、「（
        問：只有摸而已？）是」、「（問：有無插入？）不知
        道」等語綦詳（見原審法院96年度訴字第678號刑事卷
        74～88頁），核其上開證述內容，與被上訴人Ｂ女於警
        詢調查時證稱：「（問：妳知道甲○○為什麼要與妳發
        生性關係？）他說他的太太不會生，要我幫他生小孩，
        如果我幫他生小孩，他要跟我過一輩子」等語（見雲林
        地檢署偵字第4071號卷12頁），及於偵查程序中證稱：
        「（問：後來情形？）車子直接開去他朋友那裡，他朋
        友只有一個人在家，就直接上二樓看Ａ片」、「（問：
        衣服及褲子有脫掉？）是，我姐只脫褲子」、「（問：
        妳的衣服是何人脫的？）阿海（指甲○○），但我說我
        不要玩」、「（問：他脫妳衣物後，有無摸妳胸部及下
        體？）有」等語（見同上卷13～14頁），及於原審法院
        96年度訴字第678號刑事案件審理程序中，證稱：「（
        問：當天有無看到現在坐在阿海（指甲○○）旁的先生
        ？）有啊」、「（問：是否去這位先生他家？）是」、
        「（問：去他家幾樓？）樓上」、「（問：樓上何處？
        ）房間」、「（問：房間有幾個人在？）我、我姐姐及
        阿海他們兩個」、「（問：進入後做什麼？）看電視」
        、「（問：電視在演什麼？）看Ａ片」、「（問：有無
        看到阿海如何跟你姐姐玩？）阿海跟我姐姐，我姐姐躺
        著，阿海脫她的褲子」、「（問：有無看到阿海如何摸
        妳姐姐？）用手」、「（問：摸何部位？）下面」、「
        （問：阿海將妳姐姐褲子脫下是脫幾件？）二件」、「
        （問：哪二件？）外褲及內褲」、「（問：有無看到妳
        姐姐拒絕阿海？）有」、「（問：有無看到阿海摸妳姐
        姐尿尿的地方？）有」、「（問：阿海有無摸妳？）有
        」、「（問：摸哪裡？）下面」、「（問：下面是否指
        尿尿的地方？）是」、「（問：手有無插入妳尿尿的地
        方？）有啊」、「（問：妳有無拒絕阿海？）有啊」、
        「（問：妳說妳有看到阿海跟你姐姐在玩，玩是兩人一
        起玩或是阿海玩妳姐姐？）阿海玩我姐姐」、「（問：
        妳姐姐有什麼反應？有無要推他？）有推他」、「（問
        ：妳說阿海有用手摸妳，是如何摸？）我躺著，他用手
        摸我」、「（問：阿海有無用他尿尿的地方插入妳尿尿
        的地方？）沒有，用手而已」等語相符（見原審法院96
        年度訴字第678號刑事卷98～107頁），此有原審調閱影
        印之原審法院96年度訴字第678號刑事案件全卷在卷可
        參。
  （二）被上訴人Ａ女、Ｂ女皆係中度智能障礙之人，此為兩造
        所不爭，其等既與上訴人毫無仇怨嫌隙，苟非親身見聞
        或遭遇，應無可能憑空杜撰遭受上訴人性侵害之過程、
        方式、地點等情節，更何況被上訴人Ａ女、Ｂ女自警詢
        以迄原審法院96年度訴字第678號刑事案件審理時所述
        遭受上訴人性侵害之情節，均大致相符，而被上訴人Ａ
        女確因性交行為，致其陰道口下緣6點位置有0.5公分之
        新鮮擦傷一節，亦有國立臺灣大學醫學院附設醫院雲林
        分院受理疑似性侵害事件驗傷診斷書附卷可參，益徵被
        上訴人Ａ女並未設詞故陷上訴人於罪。此外，再參酌上
        訴人坦承其確曾於案發當天，開車搭載被上訴人Ａ女、
        Ｂ女外出吃麵，並一同前往其友人柳威霖住處，顯見被
        上訴人Ａ女、Ｂ女此部分所述為真，茍上訴人並無共同
        對被上訴人為性侵害之意思，又何必將渠等載往與被上
        訴人從不相識之柳威霖住處？又上訴人因上開性侵害犯
        行，經本院97年度上訴字第785號刑事判決認定上訴人
        確曾與智能障礙之被上訴人Ａ女、Ｂ女為性交行為，係
        犯刑法第225條乘機性交罪，亦有該刑事判決在卷可參
        ，應堪信上訴人確有於上開時地，與柳威霖共同對被上
        訴人Ａ女、Ｂ女為性侵害犯行無疑，上訴人矢口否認，
        要係卸責之詞，不足採信。
  （三）本院刑事庭於審理上訴人被訴本件性侵害犯行之刑事案
        件時，曾委請財團法人天主教聖馬爾定醫院對被上訴人
        Ａ女、Ｂ女鑑定其智能狀況，有無因身心障礙、心智欠
        缺不知或不能抗拒而為性交之情形？其鑑定結果認為：
        Ａ女認知能力為中度智障狀態，依其智能程度，知道性
        交為：『男生的下面放到女生的下面』，但面對別人對
        她做出侵害時，會不知所措，僅能在引導下回應出口頭
        的拒絕；Ｂ女認知能力受限於中度智能障礙，僅能背誦
        家人教導的『有人脫衣服要反抗或逃跑』，但對其實際
        意涵並無理解及實行能力；Ｂ女對『性交』亦無法區辨
        『玩』、親密關係、性侵害之差異，無法理解性交與懷
        孕關係；Ｂ女之反抗能力極度受限，其智能明顯無法對
        各種突發狀況做出適當理解及反應等情，有該院98年2
        月26日（98）惠醫字第217號函檢附之精神鑑定報告書
        、該院98年4月8日（98）惠醫字第410號補充說明函附
        卷可稽（見本院97年度上訴字第785號刑事卷81～87頁
        、125頁，此有原審調閱影印之原審法院96年度訴字第
        678號刑事案件全卷在卷可參），足見被上訴人Ａ女、
        Ｂ女，對於性交行為之認知能力不足，且依其智力，在
        遇到緊急或壓迫之狀況時，應無足夠的應變及處理能力
        ，已達不知或不能抗拒之程度，上訴人辯稱被上訴人Ａ
        女、Ｂ女有獨立判斷、理解及同意性交之能力云云，自
        無足採。
六、再按因故意或過失，不法侵害他人之權利者，負損害賠償責
    任，民法第184條第1項前段定有明文。又不法侵害他人之身
    體、健康、名譽、自由、信用、隱私、貞操或不法侵害其他
    人格法益而情節重大者，被害人雖非財產上之損害，亦得請
    求賠償相當之金額，亦為同法第195條第1項所明定。而法院
    對於精神慰撫金之量定，應斟酌侵權行為人及被害人之身分
    、地位及經濟狀況等關係定之（最高法院76年台上字第1908
     號判例參照）。本件上訴人既與柳威霖共同不法侵害被上
    訴人Ａ女、Ｂ女之貞操，已如前述，則被上訴人Ａ女、Ｂ女
    依民法第184條第1項、第185條、第195條第1項前段規定，
    請求上訴人與柳威霖連帶賠償相當之精神慰撫金，自屬有據
    。查被上訴人Ａ女為高職畢業，目前任職於華聖啟能發展中
    心，每月收入3,000元，並無財產，97年度所得為35,040元
    ；被上訴人Ｂ女為高職肄業，目前無業，亦無財產，97年度
    所得為24,900元；上訴人甲○○為國中畢業，目前從事布袋
    戲演出，名下有2輛汽車等情，業經被上訴人Ａ女、Ｂ女、
    上訴人分別陳明在卷，並有兩造稅務電子閘門財產所得調件
    明細表、上訴人之全國財產稅總歸戶財產查詢清單、97年度
    綜合所得稅各類所得資料清單等在卷可稽。考量被上訴人Ａ
    女、Ｂ女雖有智能障礙之情形，但仍對於性行為具有相當認
    知能力；被上訴人Ｂ女案發前並曾結交男友及為性行為；上
    訴人並非以強暴、脅迫、詐欺、藥劑或其他相類之方法對被
    上訴人Ａ女、Ｂ女為性侵害行為；被上訴人Ａ女、Ｂ女於案
    發時均已成年，身體發育已完成，雖精神上確實因之受有痛
    苦，但其痛苦程度非高；並斟酌兩造教育程度、財產資力、
    經濟狀況、社會地位、及損害程度等一切情狀，爰認被上訴
    人Ａ女、Ｂ女請求之精神慰撫金數額，各以30萬元為適當。
七、末按給付有確定期限者，債務人自期限屆滿時起，負遲延責
    任，給付無確定期限者，債務人於債權人得請求給付時，經
    其催告而未為給付，自受催告時起，負遲延責任，其經債權
    人起訴，或依督促程式送達支付命令，與催告有同一之效力
    ，民法第229條第1、2項分別定有明文。又遲延之債務，以
    支付金錢為標的者，債權人得請求依法定利率計算之遲延利
    息，但約定利率較高者，仍從其約定利率；應付利息之債務
    ，其利率未經約定，亦無法律可據者，週年利率為百分之五
    ，亦為同法第233條第1項及第203條所明定。本件被上訴人
    請求上訴人應連帶賠償之金額，並未定有給付之期限，則被
    上訴人Ａ女、Ｂ女請求自起訴狀繕本送達上訴人之翌日起（
    即自98年6月20日起）至清償日止，按年息5％計算之法定遲
    延利息，依上開規定，自無不合。
八、從而，被上訴人本於侵權行為法律關係，請求上訴人給付被
    上訴人Ａ女、Ｂ女精神慰撫金各30萬元，及自98年6月20日
    起（起訴狀繕本送達之日）至清償日止，按年息5％計算之
    利息，為有理由，應予准許。原審判命上訴人如數給付，並
    依兩造之聲請，就此部分分別為准免假執行宣告，於法並無
    不合。上訴論旨，仍執陳詞指摘原判決不當，求予廢棄改判
    ，為無理由，應駁回其上訴。
九、本件事證已臻明確，兩造其餘主張及攻擊或防禦方法並所提
    舉證資料，經本院斟酌後，認均不生影響本院所為上開論斷
    ，自無再予逐一審論之必要，併此敘明。
十、據上論結，本件上訴為無理由，依民事訴訟法第449條第1項
    、第78條，判決如主文。
中    華    民    國    98    年    12    月    29    日
                  民事第四庭    審判長法  官    吳上康
                                      法  官    陳珍如
                                      法  官    王金龍
上為正本係照原本作成。
不得上訴。
中    華    民    國    99    年    1     月    6     日
                                      書記官    李梅菊

司法院資訊處製作；財團法人民間司法改革基金會備份。
